最高法院刑事判決　　　　　　九十六年度台上字第六三四二號
上　訴　人　台灣高等法院台中分院檢察署檢察官
被　　　告　甲○○
上列上訴人因被告殺人案件，不服台灣高等法院台中分院中華民
國九十五年七月二十六日第二審判決（九十五年度上訴字第七七
九號，起訴案號：台灣彰化地方法院檢察署九十四年度偵字第八
五四九、九一九七號），提起上訴，本院判決如下：
    主  文
上訴駁回。
    理  由
本件原判決認定被告甲○○與蔡月霞係夫妻關係，黃啟發則在汽
車修配廠擔任烤漆工作。緣蔡月霞於民國九十一年七至九月間，
因汽車之保養及修理而與黃啟發認識，之後並陸續與黃啟發發生
婚外性關係。嗣至九十三年二月間，被告發現上開姦情，雖因蔡
月霞向其認錯並表示要與黃啟發分手，被告為家庭和諧而原諒蔡
月霞，但因其後黃啟發自九十四年五月間起，仍有半夜撥打電話
至其住處之情形，被告乃於九十四年七月間向中華電信股份有限
公司查詢，查知黃啟發確有撥打電話，認黃啟發仍不願罷手而心
生不滿。後至九十四年八月間，被告在路上遇到黃啟發，乃向黃
啟發質問如何與蔡月霞認識等事項，黃啟發對被告揚稱：「你沒
有我的辦法，我隨時等你」，被告至此對於黃啟發益加不滿。其
後被告於九十四年十月二十六日晚上因生意失敗，酒後心情不佳
，乃至彰化縣鹿港鎮海邊散心。後因該處人多，乃於同日晚上八
時許，駕駛車牌號碼一五０九─ＭＡ號之休旅車要返回住家。惟
在途中經過彰化縣溪湖鎮○○里○○街九十九號之「金寶山釣蝦
場」時，發現黃啟發所駕駛車牌號碼為Ａ八－七七四三號之自用
小客車停於該處路旁，並見黃啟發在該釣蝦場內，被告因思及黃
啟發與其配偶蔡月霞發生之姦情，為質問黃啟發嗣後何以又繼續
撥打電話至其住處，並為助勢，乃返家取出已開鋒並以報紙包覆
之藝術刀一把（刃長約十九公分）並放在口袋內，後再駕車前往
「金寶山釣蝦場」，旋將其所駕駛之上開休旅車併排停放在黃啟
發前揭自用小客車之左前方，並在休旅車內等候。嗣至同日晚上
八時五十分許，黃啟發從該釣蝦場出來並走至其所停放之上開自
小客車，二人又發生口角與拉扯，被告乃基於殺人之故意，攜持
上開藝術刀，朝黃啟發之胸、腹部間猛刺，黃啟發雖有抵抗，仍
因受創不支倒地，被告仍持刀猛刺黃啟發數十刀（黃啟發身上刀
傷達二十八處，被告供稱已不記得刺殺幾刀），其中一刀並從黃
啟發之左胸部第五、六肋骨間刺入，切開左心室，抵達左胸後壁
，刺入深度長十七公分，造成大量出血，黃啟發乃因出血性休克
，當場死亡。被告在行兇後，為免遭人發現，乃自其所駕駛之上
開休旅車左後車門上車，再攀爬坐上駕駛座後，駕車離去，惟現
場仍遺留有包覆上開藝術刀之報紙，及白色鴨舌帽。後至同日晚
上八時五十八分許，蔡沅璋發現黃啟發之屍體，乃請「金寶山釣
蝦場」之櫃檯小姐陳美香向警方報案。嗣經警分析黃啟發之交友
情形，黃啟發之弟黃啟成亦向警方提供修車廠之客戶蔡月霞之配
偶即被告曾經撥打電話要黃啟發自制及黃啟發應係因為男女感情
問題而被殺之資訊，彰化縣警察局溪湖分局警員經過調查，已認
定被告涉有殺人重嫌，乃於九十四年十月二十七日上午九時許，
在彰化縣溪湖鎮○○里○○路二十九巷二十五號查獲被告，惟被
告初仍否認犯罪，後至同日下午一時三十分許，始向警方承認犯
罪，並引導警方到彰化縣溪湖鎮○○路與德興街口附近起出丟棄
之上開藝術刀，另又至同鎮○○街與德學街口附近起出殺人所穿
沾有血跡之白色Ｔ恤，因而查獲等情。係以上開事實，除在殺害
被害人黃啟發之前，有無駕車返家取來殺人所用之藝術刀外，被
告對其餘部分之殺人犯罪事實已於原審坦白承認，並有行兇之藝
術刀一支（含包覆刀身之報紙）、被告行兇時所穿沾有血跡之上
衣、長褲各一件扣案，及彰化縣警察局溪湖分局現場勘察報告、
現場模擬照片各一份、被害人死亡案發現場照片及現場圖一份等
在卷可資佐證。又被害人確因頸前部左上向右下一．二〤一〤五
公分刀刺傷、右前頸直向刀傷一．三〤一〤三公分、右外頸直向
刀傷一．七〤一〤一．七公分、胸骨部由上而下刀傷一．四〤一
．七〤二公分、胸骨部由左上向右下刀傷二．六〤一．二〤十七
公分、左胸外側刀傷三．五〤一公分、左腋下刀傷五．六〤一〤
六公分由左上向下、左腹側刀傷三〤０．七公分由右上向左下、
左上臂外側由右上至左下刀傷五〤一．三〤三公分、左上臂後部
由上向下刀傷七〤四〤五公分、左上臂後部由左上至右下刀傷五
〤一．五〤四公分、左手背部及大拇指背部刀傷五〤０．五公分
、左手背及大拇指背部由上向下刀傷四〤０．三公分、左食指背
部刀傷三〤０．三公分、左大拇指背部刀傷一．三〤０．三公分
、左食指及中指腹部刀傷三公分、左無名指腹部刀傷一公分、左
小指腹部刀傷一公分、左掌部刀傷一公分、左食指側部刀傷一．
二〤０．二公分、一公分、左大腿前部刀傷三〤一．五公分、左
大腿內側直向刀傷二處均一．三〤０．三公分、右大腿上部刀傷
一．三公分、右大腿下部刀傷五〤五公分、右膕凹部內側刀傷三
〤０．五公分、右臀部刀傷一〤０．三公分，造成由左胸第五、
六肋骨間刺入，切開左心室，抵達左胸後壁，刺入深度長十七公
分，而大量出血，造成出血性休克死亡，業經台灣彰化地方法院
檢察署檢察官督同檢驗員相驗明確，及送請中山醫學大學附設醫
院為病理解剖鑑定屬實，有相驗屍體證明書、驗斷書、勘驗筆錄
及中山醫學大學附設醫院九十四年十月三十一日之病理科解剖鑑
定報告書一份等在卷可憑。而本案被害人係於九十四年十月二十
六日晚上八時五十分許離開「金寶山釣蝦場」，後至同日晚上八
時五十八分許，經證人蔡沅璋發現被害人之屍體，蔡沅璋乃請「
金寶山釣蝦場」之櫃檯小姐陳美香向警方報案，而被害人之弟黃
啟成亦向警方提供修車廠之客戶蔡月霞之配偶（即被告）曾經撥
打電話要被害人自制、及被害人應係因為男女感情問題而被殺之
資訊，彰化縣警察局溪湖分局警員經過調查，已認定被告涉有殺
人重嫌，乃於九十四年十月二十七日上午九時許，在彰化縣溪湖
鎮○○里○○路二十九巷二十五號查獲被告，惟被告初仍否認犯
罪，後至同日下午一時三十分許，被告才向警方承認犯罪，並引
導警方到彰化縣溪湖鎮○○路與德興街口附近起出其丟棄之上開
藝術刀，另又至同鎮○○街與德學街口附近起出其殺人所穿沾有
血跡之白色Ｔ恤等情，亦有證人蔡沅璋、陳美香、黃啟成及被告
等人之警訊筆錄（上開證人之警訊筆錄之證據能力均為被告所是
認，原審審酌上開言詞陳述作成時之狀況，認為適當，均有證據
能力）及起獲上開證物之照片在卷可佐，為其所憑之證據及心證
理由。並以由被害人前開傷勢觀之，可見被告係持刀猛刺被害人
心臟部位，致被害人倒地後，再砍殺數十刀，被告有致被害人於
死之意圖甚明。足徵被告殺人之自白與事實相符。而就被告所為
上開扣案之藝術刀一把，係伊於彰化縣田尾鄉購入之後，即一直
放在車上之辯詞，何以不足取，詳予指駁。復以被告雖因其配偶
與被害人有婚外性關係，及被害人之回應與續撥電話等行為，心
生氣忿致犯本案之罪。惟被告對上開事項本可依法提出告訴，其
未此之為，而持刀殺害被害人，所為尚難認有「在客觀上足以引
起一般同情，認為即予宣告法定最低刑期，猶嫌過重」之情事。
因認被告之辯護人所主張應依刑法第五十九條酌減其刑云云，為
無足採，於理由內予以指駁。核被告所為係犯刑法第二百七十一
條第一項之殺人罪，判決內復以第一審判決未詳認被告實施殺人
犯行之時間，且被告雖無前科亦因上開原因而犯罪，但其持刀猛
刺被害人數十刀，其中從被害人之左胸部第五、六肋骨間刺入並
切開左心室之刀傷，其刺入深度長十七公分，造成大量出血，因
出血性休克，當場死亡，其下手實施殺人之情節非輕，且犯罪後
迄今，亦未與被害人家屬達成民事和解，僅量處被告殺人罪之法
定最輕刑期，其量刑亦有失輕之情事等情，均有未洽，乃將之撤
銷改判，適用刑法第二百七十一條第一項、第三十八條第一項第
二款規定，並審酌被告之品行、犯罪動機、手段、所生危害、及
犯罪之後雖然坦承犯行，但迄今仍未與被害人家屬達成民事和解
並賠償損害等一切犯罪情狀，量處被告有期徒刑十二年，且將扣
案之藝術刀一把（含包覆刀身之報紙）依法宣告沒收。經核其認
事用法尚無違誤。檢察官上訴意旨以本件經第一審為有罪判決後
，檢察官及被告均不服該判決，依法提起上訴。被告之上訴理由
係請求能夠從輕量刑等語，原審審理結果，認為檢察官之上訴為
有理由，撤銷第一審判決，科處較第一審為重之刑期，惟對於被
告請求上訴之事項，恝置不論，自有已受請求之事項未予判決之
違誤。且被害人與被告之妻蔡月霞間是否確有姦情及被害人是否
常有於半夜打電話至被告住處騷擾？因被害人已遭被告殺死，而
死無對證，而此脫罪之遁辭，原審竟未詳加調查，率予採信，依
法自有違誤。又被告到案後，於偵審中亦極盡狡辯之能事，為圖
卸刑責，多作不實之供述，拒不賠償被害人家屬之損失，原審就
上述被告犯罪之動機、手段及犯罪後惡劣之態度，疏未審酌及此
，重罪輕判，僅科處有期徒刑十二年，亦有不適用法則之違誤云
云。然查：原審審理結果，認為檢察官之上訴為有理由，撤銷第
一審判決，科處較第一審為重之刑期，當然表示原審認被告從輕
量刑之請求為無理由，原審對此部分之說明雖嫌簡略，但尚不足
以動搖原判決認事用法之基礎，於判決自不生影響，尚無已受請
求之事項未予判決之違誤可言。又被害人與蔡月霞間確有姦情，
已據蔡月霞於檢察官偵查中供述甚詳（見偵查卷第七二頁），即
被害人之弟黃啟成亦於警詢時供陳被害人所以身亡，應係男女感
情問題（見偵查卷第十三頁），檢察官起訴書並認被害人與蔡月
霞間為男女朋友，原判決因認被害人與蔡月霞間確有姦情，亦無
不合。又量刑輕重係屬事實審法院得依職權自由裁量之事項，茍
已斟酌刑法第五十七條各款所列情狀而未逾法定刑度，即不得遽
指為違法。查原審於判決理由中已敘明審酌被告之品行、犯罪動
機、手段、所生危害、及犯罪之後雖然坦承犯行，但迄今仍未與
被害人家屬達成民事和解並賠償損害等一切犯罪情狀，始量處上
開之刑，顯已斟酌刑法第五十七條各款所列情狀而未逾法定刑度
，其量刑亦無違法或不當可言。檢察官之上訴為無理由，應予駁
回。
據上論結，應依刑事訴訟法第三百九十六條第一項，判決如主文
。
中　　華　　民　　國　九十六　年   十一   月  二十二  日
                      最高法院刑事第四庭
                          審判長法官  莊　登　照
                                法官  黃　一　鑫
                                法官  林　秀　夫
                                法官  徐　昌　錦
                                法官  許　錦　印
      本件正本證明與原本無異
                                      書  記  官
中　　華　　民　　國　九十六　年   十一   月　二十七　日
                                                 H
附錄本案論罪科刑法條
刑法第二百七十一條第一項
殺人者，處死刑、無期徒刑或十年以上有期徒刑。
